最高法院刑事判決　　　　　　九十四年度台上字第二六五九號
　　上　訴　人　台灣高等法院檢察署檢察官
　　被　　　告　甲○○
　　　　　　　　　　　　223.
　　　　　　　　乙○○
　　　　　　　　　　　　號
　　　　　　　　丙○○
　　　　　　　　　　　　號
　　上 列二 人
　　選任辯護人　耿淑穎律師
　　　　　　　　王彩又律師
　　　　　　　　李明仙律師
上列上訴人因被告等違反貪污治罪條例案件，不服台灣高等法院
中華民國九十三年五月三十一日第二審更審判決（九十一年度上
更(二)字第五一四號，起訴案號：台灣新竹地方法院檢察署八十八
年度偵字第二四七０號），提起上訴，本院判決如下：
    主  文
原判決撤銷，發回台灣高等法院。
    理  由
本件原判決以公訴意旨略謂被告甲○○、乙○○、丙○○有其理
由欄一、所載之犯行，涉犯修正前貪污治罪條例第六條第一項第
四款之對於主管或監督之事務直接圖利罪嫌。惟經審理結果，認
無積極證據足認被告等三人有被訴之上開犯行，因而撤銷第一審
關於被告等三人科刑之判決，改判諭知其等無罪。固非無見。
惟查：（一）、原判決於理由欄六－(三)以被告等三人係依臺灣省
政府第三十一期公報所載新頒布之「臺灣省營建工程剩餘土石方
處理及資源堆置場設置管理要點」，其第二十四條第四項規定：
「申請在平地之土石方資源堆置場面積不超過十公頃，堆置土石
方容量在十五萬立方公尺以內，以農地改良之整地方式辦理者，
由縣（市）政府授權鄉（鎮、市）公所審查核發設置許可」，在
李松茂以峻榮營造工程有限公司（下稱峻榮公司）名義申請設置
棄土場時，限制峻榮公司進土申請總容量須低於十五萬立方公尺
。雖依上開管理要點規定，設置土方堆置場固須限於「平地」，
且須由「縣（市）政府授權鄉（鎮、市）公所審查核發設置許可
」，被告等三人在申請不符前開要件，援用上開管理要點辦理，
固有不當。但其等並非毫無憑據任意核准，且果其等有圖利之犯
意，盡可配合核准峻榮公司二十八萬五千立方公尺之填土申請，
何須依前開要點限制。據認被告等三人僅係誤用前開核准棄土場
設置許可之規定，應無圖利他人之犯意。然原判決既認定李松茂
以峻榮公司名義申請棄土場證明，不符合上開管理要點之「平地
」及「縣市政府授權鄉公所審查核發設置許可」之要件，被告等
三人援用予以核准有不當，倘屬非虛，則被告等三人是否明知該
申請案件不符上開要件，不應核准，而仍予核准？有無圖利李茂
松之意圖？抑僅係單純之誤用不當？此攸關認定其等有無圖利之
犯意，原審未予究明，並於理由內詳為說明，徒以被告等三人核
准未超過管理要點之十五萬立方公尺，即認其等無圖利之犯意，
有證據調查未盡及判決理由不備之違法。（二）、被告行為後，
因刑法法律之變更，致其規定之犯罪構成要件變更而有擴張或限
縮時，必其行為同時該當修正前、後法律所定之犯罪構成要件，
均應予科處刑罰時，始生刑法第二條第一項之比較適用問題。故
被告之行為，依行為時之法律規定，應成立犯罪，但依裁判時之
法律已不加處罰者，即屬「犯罪後之法律已廢止其刑罰」之範疇
，應依刑事訴訟法第三百零二條第四款之規定諭知免訴；反之，
依裁判時之法律規定雖應成立犯罪，但依行為時之法律無處罰明
文者，即應本於刑法第一條罪刑法定主義規定予以無罪之諭知。
不得先就新舊法規定之犯罪構成要件，予以比較適用有利於被告
之法律，或逕依新法規定之犯罪構成要件，為審認被告是否成立
犯罪之準據。本件被告行為後，貪污治罪條例第六條第一項第四
款圖利罪之犯罪構成要件自原定「對於主管或監督之事務，直接
或間接圖私人之不法利益」，修正為「對於主管或監督之事務，
明知違背法令，直接或間接圖自己或其他私人不法利益，因而獲
得利益」，同時刪除未遂犯處罰之規定。質言之，被告行為後，
貪污治罪條例第六條第一項第四款圖利罪之犯罪構成要件已因修
正而予縮減，本件即應依首開說明，先審酌被告之行為是否同時
該當修法前後法律所定之犯罪構成要件，依其審酌之結果而為不
同之判決。原判決於理由欄三及六－(五)、(六)以貪污治罪條例第六
條第一項第四款圖利罪之構成要件，已修正將原定之舉動犯（不
以得利為構成要件），改為結果犯，而依上開「臺灣省營建工程
剩餘土石方處理及資源堆置場設置管理要點」第十九條、第二十
九條、第三十條規定，以農地改良方式所設置之棄土場，除須在
建築工程承造人申報開工時，檢附核准之棄土場證明，送當地主
管機關備案外，在棄土完成處理後，更應報請棄土場管理機關查
對，以取得棄土完成證明，供申請使用執照之用。被告等三人核
發峻榮公司棄土進場證明後，其後所載運之營建廢土不合改良農
地所需，遭甲○○禁止再運土進場，峻榮公司無法取得「棄土完
成證明」交付各該工程建設公司，送請各該工程主管機關查核及
申請使用執照，縱其有以每立方公尺新台幣（下同）一百十元或
一百二十元不等之價格將棄土證明售予各該工程建設公司，各該
工程建設公司亦會要求返還出賣之價款，而證人李松茂證稱當初
其共賣了一百多萬元已全數退回等語，證人峻榮公司負責人郭財
壽亦證陳該公司未從中獲取任何利益，而以被告甲○○等人雖核
發棄土場證明，但李松茂及峻榮公司並未因此獲得任何利益，據
認被告等三人所為與貪污治罪條例第六條第一項第四款之圖利罪
要件不符，而據以撤銷第一審論處被告等罪刑部分之判決，改判
諭知被告無罪（原判決第十二頁第十二行、第十三行）；亦即以
被告等三人所為並無生圖利之結果，不合修正後之圖利罪規定，
而為其等有利之認定，竟逕以新法規定之犯罪構成要件，為審認
被告等是否成立犯罪之準據，依首開說明，於法亦有未合，況原
判決既認李松茂已取得棄土場證明賣予各該工程之建設公司以供
申報開工，如果無訛，能否因其事後退還款項而得認不生圖利結
果？亦非無審酌餘地，又原判決僅以李松茂之供詞即認其已全部
退還價款，並無其他資料可供查核，猶嫌率斷。以上，或為檢察
官上訴意旨所指摘，或為本院得依職權調查之事項，應認原判決
仍有撤銷發回更審之原因。
據上論結，應依刑事訴訟法第三百九十七條、第四百零一條，判
決如主文。
中　　華　　民　　國　九十四　年　　五　　月   十九   日
                      最高法院刑事第十二庭
                          審判長法官  謝　俊　雄
                                法官  陳　世　雄
                                法官  蘇　振　堂
                                法官  吳　信　銘
                                法官  徐　文　亮
      本件正本證明與原本無異
                                      書  記  官
中　　華　　民　　國　九十四　年　　五　　月  二十五  日
                                                      V
